臺灣臺中地方法院民事判決　　　　　　　95年度訴字第2522號
原 　　 告　　丙○○
　　　　　　　丁○○
　　　　　　　乙○○
　　　　　　　甲○○
共　　　同
訴訟代理人　　林豐順　律師
被　　　告　　戊○○
　　　　　　　己○○
共　　　同
訴訟代理人　　洪錫欽　律師
複　代理人　　陳姿君　律師
上列當事人間請求拆屋還地事件，本院於民國96年12月4日言詞
辯論終結，判決如下：
    主      文
被告己○○應將坐落台中市○○區○○段300地號土地，如附圖
所示B部分、面積三四一點三四平方公尺之建物，即門牌號碼台
中市西屯區西林巷4號拆除，並將土地交還原告及其他共有人全
體。
被告己○○應自民國九十三年一月一日起至交還土地日止，按年
給付原告及其他共有人全體新台幣貳萬肆仟元。
原告其餘之訴駁回。
訴訟費用由被告己○○負擔。
本判決第一項於原告以新台幣壹佰參拾參萬元為被告己○○供擔
保後，得假執行。但被告己○○以新台幣參佰玖拾玖萬肆仟零玖
拾參元為原告預供擔保，得免為假執行。
原告其餘假執行之聲請駁回。
    事      實
甲、原告部分：
  一、聲明：被告應共同將坐落台中市○○區○○段300地號如
      附圖所示B部分土地上，面積341.34平方公尺即門牌號碼
      台中市西屯區西林巷4號房屋拆除，並將土地交還原告及
      全體共有人，暨自民國93年1月1日起至交還土地日止，每
      年支付新台幣（下同）24,000元之損害賠償金予原告及全
      體共有人。並陳明願供擔保請准宣告假執行。
  二、陳述：
    （一）坐落台中市○○區○○段300地號土地（下稱系爭土
          地）為原告與他人共有，並經共有人之分管協議而由
          原告分管。兩造之被繼承人前就原告分管部分之土地
          有租賃關係，被告戊○○之祖父並於系爭土地如附圖
          所示B部分土地上建築房屋即門牌號碼台中市西屯區
          西林巷4號（下稱系爭房屋）。嗣後原告與被告張添
          發間訂有租賃契約書，將系爭土地出租予被告戊○○
          ，被告戊○○自80年間起繳納租金予原告。被告張添
          發前雖為三七五減租之佃農，惟原告已按法律規定給
          予補償而終止三七五減租之租約在案。被告戊○○於
          取得補償費後，亦在附近購地而興建房屋，並已搬離
          系爭房屋，目前系爭房屋均無人居住。原告於本件主
          張之租賃契約關係，係89年3月8日簽訂，租期自89年
          1月1日起至92年12月31日止，每年租金24,000元。系
          爭租金均由被告戊○○以郵寄支票或交付現金方式交
          予原告丙○○，並由原告丙○○代表收受後，再將租
          金分交給其他出租人即原告丁○○、乙○○及甲○○
          。原告丙○○不續租予被告戊○○之意思，係經原告
          丁○○、乙○○及甲○○之同意，並由其等授權原告
          丙○○為不續租之意思表示。
    （二）被告戊○○承租系爭土地之期限業已屆滿，經原告向
          被告戊○○表示不再續租，依民法第450條第1項、第
          767條及第821條之規定，兩造間之租賃關係已於92年
          12月31日消滅，被告戊○○無權占有系爭土地，自應
          將其現占有之系爭土地，如附圖所示B部分之系爭房
          屋拆除，並將土地返還原告及共有人全體。兩造租賃
          關係既已消滅，被告仍繼續占有系爭土地如附圖所示
          B部分土地，自屬侵害原告及共有人全體之土地所有
          權，並獲有相當於租金之利益，故依民法第179條及
          第184條第1項之規定，請求被告給付自93年1月1日起
          至交還土地之日止，相當於租金之損害金。
    （三）系爭租賃契約第4條第5款明定租賃期滿，除經原告同
          意續租外，被告應即遷還等語。原告未同意續租，且
          租約到期後，未曾再向被告戊○○收取租金，租賃關
          係應於租約屆滿時，即為消滅。至於原告與被告張添
          發之86年間租賃契約，雖曾載明於租期間到期，經雙
          方無條件繼續出租等語。惟嗣後之89年房屋租賃契約
          書內容，並無該條約定之內容。再者，被告雖辯稱被
          告戊○○已於91年2月1日將系爭房屋移轉予被告張煥
          騰云云。然原告與被告戊○○間之租賃關係，已於92
          年12月31日到期而消滅，原告未再同意續約，嗣被告
          戊○○曾以其名義於95年7月21日以郵局存證信函寄
          送租金予原告，經原告於同月27日予以退回，故被告
          戊○○並未將其已將系爭建物移轉予其子被告己○○
          之事實告知原告，原告於本件訴訟中，始知悉此事。
          況被告戊○○雖於租賃期間之91年2月1日將系爭房屋
          所有權移轉予被告己○○，然被告己○○於系爭租賃
          契約期滿後亦未曾與原告簽訂租賃契約，是兩造間並
          無不定期租賃關係存在。從而，系爭房屋面積共341.
           34平方公尺，而被告戊○○贈與被告己○○之系爭
          房屋面積僅有60.1平方公尺，被告均屬無權占有之人
          。
三、證據：提出地籍圖謄本、土地登記謄本、房屋租賃契約書、
    　　　存證信函、郵件回執、現況照片及支票等件為證。
乙、被告部分：
  一、聲明：原告之訴及假執行之聲請駁回，並陳明願供擔保請
　　　      准宣告免為假執行。
  二、陳述：
    （一）系爭土地自日據時代起，被告戊○○之祖父張阿番已
          租佃農地耕作，依當時習慣，應由地主提供土地而由
          佃農建屋居住，被告戊○○之祖父張阿番依據慣例由
          地主提供系爭土地建屋住居。張阿番過世後，即由其
          子張阿福續為耕作，並與子女住居於系爭土地上。迨
          台灣光復後，政府施行農地三七五減租政策，進而推
          行耕者有其田，實施農地放領政策，因系爭土地當時
          作業疏失，未辦理放領，故依循舊例給付租金。
    （二），被告戊○○已於91年2月1日將系爭房屋贈與予其子
          被告己○○，並曾口頭告知原告，依民法第42 6條之
          1 規定，系爭房屋既已移轉予被告己○○，系爭土地
          之租賃契約即移轉予被告己○○，故原告為終止租約
          之意思表示應向被告己○○為之。因租期屆滿後即92
          年12月31日，原告並未向被告己○○為終止租賃契約
          之意思表示，被告己○○仍繼續就該土地為使用收益
          ，依據民法第451條之規定，原告與被告己○○就系
          爭土地間成立不定期之租賃契約。
    （三）系爭土地之租賃契約係由原告共同出租於被告，然僅
          原告之ㄧ丙○○對被告為反對續租之意思表示。故不
          論系爭土地之租賃契約係存於原告與被告戊○○間或
          原告與被告己○○間。既然其他原告丁○○、乙○○
          及甲○○未向被告戊○○或己○○為反對續租之意思
          表示，而被告於租期屆滿後，繼續使用收益該土地，
          則原告與被告戊○○或己○○間，即存有不定期租賃
          契約。是以，被告本於租賃契約使用系爭土地，並非
          無權占有。
    （四）被告戊○○之祖父向原告之先祖租地建屋居住，世代
          相承。嗣原告繼承系爭土地，向被告戊○○表示，應
          書立書面契約為憑，原告為取得被告戊○○之信任，
          在86年間之租賃契約書中，特別加註第9條約定：本
          租賃期間到期，經雙方同意無條件繼續出租絕無異議
          等語。被告戊○○始與原告簽訂租賃契約。至89年間
          ，原告持房屋租賃契約書，並在首頁特別寫明張日通
          遺產，被告認為其與前次之租約相同，故仍循舊例簽
          約。因系爭土地由被告之先祖向原告之先祖租地建屋
          居住於上，原告繼承系爭土地後，被告仍循舊例給付
          租金繼續而居住其上，足見系爭租賃關係與一般租賃
          情形不同，系爭房屋租賃契約屬於土地租賃性質，並
          非房屋之租賃。
  三、證據：提出戶籍謄本、收據、建築改良物贈與所有權移轉
            契約書、財政部臺灣省中區國稅局贈與稅免稅證明
            書、房屋租賃契約書等件為證。
丙、本院依職權向臺中市西屯區公所與臺中市政府調閱系爭土地
    訂立耕地三七五租約及辦理放領之相關資料，並會同台中市
    中興地政事務所人員至現場履勘並繪製測量圖。
    理      由
一、原告起訴主張其為系爭土地之共有人，兩造之被繼承人前就
    原告分管部分之土地有租賃關係，被告戊○○之祖父並於系
    爭土地如附圖所示B部分土地上建築房屋。嗣原告將系爭土
    地出租予被告戊○○，租期自89年1月1日起至92年12月31日
    止，每年租金新台幣24,000元。系爭租金均由被告戊○○交
    付予原告丙○○。系爭土地之租賃期限屆滿前，原告向被告
    戊○○表示不再續租，是兩造間之租賃關係已於92年12月31
    日消滅，被告無權占有系爭土地，自應將其現占有如附圖所
    示B部分之系爭房屋拆除，並將土地返還原告及共有人全體
    。原告爰依民法第179條、第184條第1項、第767條及第821
    條之規定，請求被告拆屋還地，並給付相當於租金之不當得
    利或損害賠償等語。被告抗辯稱被告戊○○於91年2月1日將
    系爭房屋贈與予被告己○○，並通知原告，依民法第426條
    之1規定，系爭土地之租賃契約已移轉予被告己○○。故租
    期屆滿後，原告未向被告己○○為終止租賃契約之意思表示
    ，被告己○○仍繼續就該土地為使用收益，依據民法第451
    條之規定，原告與被告己○○就系爭土地間成立不定期之租
    賃契約。況系爭土地之租賃契約係由原告共同出租於被告，
    然僅原告之ㄧ丙○○對被告為反對續租之意思表示，自無反
    對續租之效力等語置辯。
二、按受命法官為闡明訴訟關係，得整理並協議簡化爭點，民事
    訴訟法第270條之1第1項第3款定有明文。本院於96年11 月
    20日言詞辯論期日，依據兩造主張之事實與證據，經簡化爭
    點協議，作為本件訴訟中攻擊與防禦之範圍。茲說明兩造不
    爭執與爭執事實如後：
  （一）兩造不爭執之事實有四：1.原告為系爭土地之共有人，
        原告將其分管部分之土地出租予被告戊○○。2.原告與
        被告戊○○於89年3月8日有簽訂土地之租賃契約，租期
        自89年1月1日起至92年12月31日止，每年租金24,000元
        。3.原告丙○○於93年1月5日以存證信函通知被告戊○○，不再續租原告所分管之土地。4.系爭房屋占有如附
        圖所示B部分之系爭土地。此等不爭執之事實，將成為
        本院判決之基礎。
  （二）本件爭點事項有六：1.租賃契約之租金係由被告戊○○
        交予原告丙○○，抑是由被告張添財交予訴外人明通製
        藥公司。2.原告不續租之意思表示，僅由原告丙○○通
        知被告戊○○，被告仍為租賃物之使用收益，是否應成
        立不定期租賃契約。3.原告與被告戊○○間之租賃契約
        ，是否原為不定期租賃契約，係被告戊○○受原告詐術
        ，始於89年3月8日簽訂租賃契約。4.依據89年3月8日簽
        訂之租賃契約，期約屆滿後，被告戊○○欲續租時，是
        否應經原告同意。5.被告戊○○將系爭房屋之事實處分
        權移轉予被告被告己○○時，有無通知原告。6.如附圖
        所示B部分土地上之系爭房屋，目前係由被告全體占有
        ，抑是被告己○○占有。
三、按各共有人，按其應有部分，對於共有物之全部，有使用收
    益之權。共有物，除契約另有訂定外，由共有人共同管理之
    。民法第818條、第820條第2項分別定有明文。所謂共有物
    之管理，係指對共有物之使用與收益而言。是共有物經共有
    人為分管之約定，共有人得就各自分管部分而為使用與收益
    （參照最高法院86年度台上字第1656號判決）。共有物之分
    管人就其分管部分有使用與收益之權利，自得將該分管部分
    出租予第三人而收取租金。原告主張租賃契約之租金均由被
    告戊○○交予原告丙○○等語，惟被告抗辯稱係告戊○○交
    予訴外人明通製藥公司云云。兩造就收受租金主體有所爭執
    ，其主要目的在於原告丙○○是否有受其餘原告之委託，處
    理租金之收取，繼而認定原告丙○○就系爭土地之分管部分
    之不續租通知，是否有權代理其餘原告為不續租之通知表示
    。是本院自應審究原告丙○○是否有權為原告全體收受租金
    。經查：
  （一）原告主張為系爭土地之共有人，原告將其分管部分之土
        地出租予被告戊○○，原告與被告戊○○於89年3月8日
        有簽訂土地之租賃契約，租期自89年1月1日起至92年12
        月31日止，每年租金24,000元等事實。業據原告提出地
        籍圖謄本（原證1）、土地登記謄本（原證1）及房屋租
        賃契約書（原證2）等件為證。並為被告所不爭執，堪
        信為真實。故原告自得就系爭土地分管部分出租與被告
        戊○○，被告戊○○有依據租賃契約給付租金予原告之
        義務。
  （二）原告主張租賃契約之租金均由被告戊○○交予原告丙○○之事實，業據原告提出原證3之台中法院郵局93年8
        月18日第4232號、94年8月22日第3903號、95月7月27日
        第9536號存證信函與被告戊○○收受存證信函之郵政回
        執，暨面額各24,000元之三張支票（發票人台中市農會
        、付款人合作金庫銀行台中分行，發票日各為93年8 月
        10日、94年8月8日、95年7月21日，票號依序為UA00000
        00、UA0000000、UA0000000）。參諸前開存證信函內容
        可知，被告戊○○陸續郵寄三張支票予原告丙○○，以
        充作租金之給付，原告丙○○認為租賃關係已消滅為由
        ，而將該等支票退回被告戊○○等情。被告就其曾郵寄
        三張支票予原告丙○○之事實，並不爭執，本院審核支
        票之面額，均與每年租金24,000元相符。從而，被告戊○○將租金交予原告丙○○之事實，堪信為真正。
  （三）退步言，縱使如被告抗辯稱所言，租金係由被告戊○○
        交予明通製藥公司屬實，被告有提出收據（被證2）為
        憑。然而，原告丙○○為明通製藥公司之總經理，其餘
        原告並未在明通製藥公司處工作（參照本院96年12月4
        日言詞辯論筆錄第2頁）。故被告戊○○將租金交予明
        通製藥公司之職員，該職員會將租金交予原告丙○○，
        故收受租金之職員為原告丙○○之使用人，其與交付租
        金予原告丙○○無異。準此，原告丙○○有權收受被告
        戊○○交付之全部租金，原告丙○○再將收取之租金分
        配予其餘原告（參照本院96年12月4日言詞辯論筆錄第1
        頁）。否則，原告丙○○若無收受全部租金之權限，何
        以被告戊○○會將租金郵寄予原告丙○○，或者交予明
        通製藥公司之職員，再由職員轉交總經理原告丙○○。
四、按租賃期限屆滿後，承租人仍為租賃物之使用收益，而出租
    人不即表示反對之意思者，視為以不定期限繼續契約，民法
    第451條定有明文。因出租人表示反對續租之意思，有阻卻
    繼續契約之效力，此與同法第263條所定，當事人依法律之
    規定終止契約之情形，具有同一之法律理由，自應類推適用
    。故租賃物為數人所共同出租者，表示此項意思時，應準用
    第258條第2項規定，由出租人全體為之，最高法院63年台上
    字第2139號著有判例。原告主張原告丙○○對被告戊○○為
    不續租之通知，有經其餘原告授權為之等語。被告抗辯稱原
    告不續租之意思表示，僅由原告丙○○通知被告戊○○，被
    告仍為租賃物之使用收益，應成立不定期租賃契約云云。是
    本院自應探討僅由原告丙○○通知被告戊○○為不續租之意
    思表示，是否不生表示反對之意思，即有不定期租賃契約之
    效力。經查：
  （一）原告主張其等於租賃期限即92年12月31日屆滿後，向被
        告戊○○為反對續租之意思表示之事實，業據原告提出
        原證3之台中何厝郵局93年1月5日第16號、93年3月23日
        第815號存證信函，附卷可稽。而原告丙○○有權收受
        被告戊○○交付之全部租金，原告丙○○再將收取之租
        金分配予其餘原告，既如前述。足見其餘原告有授權原
        告丙○○處理原告與被告戊○○間之租賃事宜。參諸原
        告丙○○身為長子，其餘原告為其手足，渠等委託原告
        丙○○對被告戊○○為反對續租之意思表示（參照本院
        96年12月4日言詞辯論筆錄第1頁至第2頁），亦合乎社
        會常情。
  （二）原告為系爭土地之部分共有人，將渠等分管之土地共同
        出租與被告戊○○使用，原告丁○○、乙○○及甲○○
        委託原告丙○○依據民法第451條為反對續租之意思表
        示，其與原告全體為之相同。蓋行使反對續租之意思表
        示，由本人親自為之，或委託他人通知，其法律效果，
        其不分軒輊。從而，系爭租賃契約期限已於92年12月31
        日屆滿後，原告全體並於93年1月5日以存證信函向被告
        戊○○為反對續租之意思表示，被告戊○○亦已收受該
        存證信函，縱使被告仍為租賃物之使用收益，自不生租
        賃契約之默示更新，故被告抗辯稱兩造間有不定期限之
        繼續契約存在云云，於法無據。
五、按因被詐欺而為意思表示者，表意人得撤銷其意思表示。前
    開之撤銷，應於發見詐欺後，1年內為之。但自意思表示後
    ，經過10年，不得撤銷。民法第92條及第93條分別定有明文
    。原告主張其與被告張添財於89年3月8日簽訂之租賃契約，
    其為前租約之續約等語。被告抗辯稱原告與被告戊○○間之
    前租賃契約屬不定期租賃性質，係原告施以詐術，被告戊○○受詐欺而於89年3月8日簽訂租賃契約云云。既然被告抗辯
    稱因被告戊○○受原告詐欺而簽訂租賃契約云云。本院自應
    探討被告戊○○簽訂該租賃契約有無意思表示不自由之情事
    發生。經查：
  （一）被告雖抗辯稱：被告戊○○之祖父向原告之先祖租地建
        屋居住，嗣原告繼承系爭土地，要求簽訂書面契約，原
        告為取得被告戊○○之信任，在86年間之租賃契約書第
        9條約定：本租賃期間到期，經雙方同意無條件繼續出
        租，絕無異議等語。原告至89年間另持租賃契約書，其
        首頁有註記張日通遺產，被告誤認與前次租約相同，故
        簽訂租賃契約云云。本件被告戊○○於89年3月8日與原
        告簽訂之租賃契約，其年值70餘歲（15年1月23日生）
        ，係有相當辨識事理能力之人。該契約頁首雖有載明張
        日通遺產，然亦有記載租賃期間自89年1月1日起至92年
        12 月31日，依據社會之通念與一般人之知識水準，得
        輕易知悉該租賃契約為定期租賃。倘被告戊○○認為該
        契約與前契約之內容不同，其可拒絕簽約，不得於事後
        任意指摘原告施以詐術，使被告戊○○陷於錯誤而簽訂
        有期限之租賃契約。
  （二）退步言，縱使原告有施以詐術之行為，欲令被告戊○○
        陷於錯誤，故意於契約首頁標示張日通遺產，使被告戊○○以為其將簽訂之契約內容與前次契約相同，導致陷
        於錯誤而為簽訂定期租賃契約之意思表示。然而，揆諸
        前揭說明，其應於發見詐欺後，1年內撤銷其意思表示
        。被告戊○○自95年9月26日收受原告起訴狀繕本起至
        本院96年12月4日言詞辯論終結止，期間逾1年又2月，
        被告戊○○均未以受原告詐欺為由，撤銷簽訂89年3 月
        8日之定期租賃契約之意思表示。從而，被告戊○○自
        不得再行爭執，謂其係受原告詐欺而簽訂定期租賃契約
        。
六、按民法第451條明定出租人於租期屆滿後，須即表示反對續
    租之意思，始生阻止續租之效力。其意在防止出租人於租期
    屆滿後，明知承租人就租賃物繼續使用收益而無反對之表示
    ，事後任意主張租賃關係消滅，使承租人陷於不利。為使法
    律關係明確，出租人亦得於租期屆滿前，事先表示反對之意
    思存在。從而，當事人於簽訂租賃契約之際，訂明期滿後絕
    不續租，或續租應另訂契約者，應有阻止續約之效力，最高
    法院55年台上字第276號著有判例。原告主張依據89年3月8
    日之租賃契約第4條第5款約定，租賃期滿，除經原告同意續
    租外，被告應立即遷還等語。被告抗辯稱86年之租賃契約書
    第9條約定，本租賃期間到期，經雙方同意無條件繼續出租
    絕無異議云云。本院審究兩造爭執之重點，在於租賃契約期
    約屆滿後，被告戊○○欲續租時，是否應經原告同意。倘原
    告不為反對續租之意思表示，被告戊○○繼續對租賃物使用
    收益，是否會成立不定期之租賃關係。經查：
  （一）89年3月8日租賃契約第4條第5款約定，除原告（甲方）
        同意繼續出租外，被告戊○○（乙方）於租賃期滿，應
        立即依照原狀遷還予原告。本院解釋該契約條款之文義
        ，認為租賃契約屆滿後，倘兩造欲續約，必須另行簽訂
        租賃契約。是被告戊○○欲續租時，自應經原告同意。
        揆諸前揭說明，原告於簽訂租賃契約時，已有事先表示
        反對續租之意思存在。縱使租賃期限屆滿後，被告戊○○繼續對租賃物使用收益，其未經原告同意續租，亦不
        成立不定期之租賃關係，蓋原告已預先為反對續租之意
        思表示。
  （二）被告雖抗辯稱原告與被告戊○○間之86年租賃契約書第
        9條約定，租賃期間到期後，係無條件繼續出租云云。
        此有被告提出之租賃契約書為憑（被證5）。參諸該條
        款可知，其有約定本租賃期間到期，經雙方同意無條件
        繼續出租絕無異議等記載。然而，本院比較86年12月12
        日與89年3月8日之租賃契約，得知當事人與租賃標的物
        ，兩者均屬相同。而前者86年間租賃契約之租期業於87
        年12月31日屆滿而消滅，故原告與被告戊○○間之租賃
        關係，自應以後者89年間之租賃契約為準。因此，89年
        間之租賃契約第4條第5款，原告已預先為反對續租之意
        思表示，嗣後租賃期間於92年12月31日屆滿，原告於93
        年1月5日向被告戊○○為反對續租之意思表示，是原告
        與被告戊○○間並無不定期之租賃關係存在至明。
八、按租用基地建築房屋，承租人房屋所有權移轉時，其基地租
    賃契約，對於房屋受讓人，仍繼續存在。而債權之讓與，非
    經讓與人或受讓人通知債務人，對於債務人不生效力。受讓
    人將讓與人所立之讓與字據提示於債務人者，與通知有同一
    之效力。民法第426條之1及第294條分別定有明文。原告主
    張被告戊○○未通知原告，其於91年2月1日系爭房屋移轉予
    被告己○○之事實等語。被告抗辯稱其有口頭通知原告，有
    關被告間移轉系爭房屋之事實云云。是本院自應審酌被告戊○○將系爭房屋移轉予被告己○○，被告有無義務通知原告
    。經查：
  （一）租用基地建築房屋，承租人房屋所有權移轉時，其基地
        租賃契約，對於房屋受讓人應繼續存在，此雖為法定之
        租賃權讓與，具有債權物權化之效力。然其本質上仍為
        債權，是租賃權之讓與，非經承租人或房屋受讓人通知
        出租人，對於出租人自不生效力，尤其租賃關係與一般
        債權讓與相較，租賃契約之當事人間有相當程度信任關
        係存在。準此，被告戊○○將系爭房屋之事實上處分權
        移轉予被告己○○時，應將移轉之事實通知原告，始生
        承租人地位移轉予被告己○○之效力。
  （二）被告主張被告戊○○將系爭房屋之事實處分權移轉予被
        告己○○之事實，業據提出91年2月1日之建築改良物贈
        與所有權移轉契約書（被證3）與91年3月5日財政部台
        灣省中區國稅局贈與稅免稅證明書（被證4）等件為憑
        。從而，被告戊○○已於91年2月1日將系爭房屋之事實
        上處分權移轉予被告己○○。因此，被告應將系爭房屋
        之事實上處分權移轉之事實通知原告，被告己○○始得
        繼受被告戊○○之承租人地位。
  （三）被告雖抗辯稱渠等有口頭通知原告有關系爭房屋移轉之
        情事云云。惟原告除否認有通知之事實外，並提出被告
        戊○○對原告丙○○所發之存證信函。本院參諸該存證
        信函之內容可知，被告戊○○以承租人之身分，於95年
        7月21日將面額24,000元之支票充作95年度之租金，掛
        號寄送予原告丙○○等情。此有原告於96年1月8日提出
        台中大全街郵局886號存證信函為證。被告對寄發該存
        證信函，並不爭執。自該存證信函之內容可知，被告間
        雖於91年2月1日有移轉系爭房屋之事實上處分權，然至
        95年7月21日止，被告戊○○均以承租人自居，並非以
        被告己○○之名義給付租金予原告。準此，被告未曾通
        知原告系爭房屋事實上處分權移轉之事實，故被告己○○無法因取得系爭房屋之事實上處分權，而繼受承租人
        之地位，況系爭租賃契約之期限業於92年12月31日屆滿
        而消滅，被告己○○亦無法依據已消滅之租賃關係而取
        得承租人之身分，進而對原告主張有不定期之租賃關係
        存在。
九、按違章建築之讓與，雖因不能為移轉登記，而無法為不動產
    所有權之讓與，但受讓人與讓與人間如無相反之約定，應認
    為讓與人已將該違章建築之事實上處分權讓與受讓人（參照
    最高法院85年度台上字第51號判決）。再者，違章建築物雖
    無法至地政機關辦理所有權登記，惟其為財產權，自得為交
    易之標的物，最高法院48年台上字第1812號、50年台上字第
    1236號分別著有判例。原告雖主張如附圖所示B部分土地上
    之系爭房屋，目前係由被告全體占有云云。惟被告抗辯稱系
    爭房屋現僅為被告己○○占有等語。是本院自應審究系爭房
    屋現由被告何人占有，以決定何人負有返還土地之義務。經
    查：被告己○○現為系爭房屋之事實處分權人，其占有原告
    所分管之如附圖B所示土地，既然前述。原告於本院審理中
    陳述：被告張添有在他處興建房屋，並搬離系爭房屋，目前
    系爭房屋均無人居住等語（參照本院96年5月10日言詞辯論
    筆錄第2頁）。參諸原告之該陳述與被告之抗辯大致相符，
    故本院認定系爭房屋之事實處分權人被告己○○，其現占有
    原告所分管之如附圖B所示土地。
十、按所有人對於無權占有或侵奪其所有物者，得請求返還之。
    各共有人對於第三人，得就共有物之全部為本於所有權之請
    求。但回復共有物之請求，僅得為共有人全體之利益為之。
    民法第767條前段及第821條分別定有明文。因拆除房屋為事
    實上之處分行為，須有事實上之處分權者，始有拆除之權限
    （參照最高法院69年度台上字第2913號、86年度台上字第
    2272號判決）。被告己○○現為系爭房屋之事實上處分權人
    ，無權占有原告所分管之如附圖B所示土地，既如前述。從
    而，原告本於共有人之物上請求權，訴請被告己○○應將其
    無權占有如主文第1項所示土地之建物予以拆除，並將占有
    土地返還原告與其他共有人全體，洵屬正當，應予准許。至
    於被告戊○○並非系爭房屋之事實上處分權人，亦未占有原
    告所分管之如附圖B所示土地，故原告請求被告戊○○拆屋
    還地云云，於法無據。
十一、按無法律上之原因而受利益，致他人受損害者，應返還其
      利益，民法第179條前段定有明文。依不當得利之法律關
      係請求返還不當得利，以無法律上之原因而受利益，致他
      人受有損害為其要件，故其得請求返還之範圍，應以對方
      所受之利益為度，非以請求人所受損害若干為準，而無權
      占有他人土地，可獲得相當於租金之利益為社會通常之觀
      念，最高法院61年台上字第1695號著有判例。原告與被告
      戊○○之89年3月8日租賃契約租金為24,000元，被告己○○於92年2月1日取得系爭房屋之事實上處分權人，原告與
      被告戊○○間89年簽訂之租賃契約，業於92年12月31日期
      限屆滿而消滅，故被告己○○自93年1月1日起無權占有原
      告所分管之如附圖B所示土地，其無法律上原因受有利益
      。從而，原告自得依據不當得利之法律關係，請求被告己○○應自93年1月1日起至交還土地日止，按年給付原告及
      其他共有人全體24,000元，核屬有據，應予准許。至於被
      告戊○○未占有原告所分管之如附圖B所示土地，故原告
      請求被告戊○○返還不當得利云云，應予駁回。
十二、被告雖主張政府於台灣光復後，施行農地三七五減租政策
      ，進而推行耕者有其田，實施農地放領政策，因系爭土地
      當時作業疏失，未辦理放領云云。本院亦依職權依職權向
      臺中市西屯區公所與臺中市政府調閱系爭土地訂立耕地三
      七五租約及辦理放領之相關資料，查明是否有三七五減租
      條例之適用，以保障被告權益。據台中市政府函覆稱台中
      市○○區○○段300號、406號土地，並未訂定耕地三七五
      租約等情。此有台中市府96年2月16日府地權字第0960040
      264號函，附卷可稽。從而，被告亦無法依據三七五租約
      之關係，向原告主張其有權占有如附圖B所示土地。
十三、綜上所論，原告依據系爭土地共有人之地位，依據物上請
      求權與不當得利等法律關係，請求被告己○○應將坐落台
      中市○○區○○段300地號土地，如附圖所示B部分、面積
      341.34平方公尺之建物，即門牌號碼台中市西屯區西林巷
      4號拆除，並將土地交還原告及其他共有人全體。暨被告
      己○○應自93年1月1日起至交還土地日止，按年給付原告
      及其他共有人全體24,000元，核屬有據，應予准許，然逾
      此部分之請求，即屬無據，應予駁回。
十四、按各當事人一部勝訴、一部敗訴者，其訴訟費用，由法院
      酌量情形，命兩造以比例分擔或命一造負擔，民事訴訟法
      第79條定有明文。被告遲至原告提起本件訴訟後，始告知
      原告有關被告戊○○將系爭房屋之事實處分權移轉予被告
      己○○之事實，使原告無法於起訴前知悉被告戊○○非系
      爭房屋之占有人，導致原告起訴請求被告戊○○拆屋還地
      與返還不當得利部分，為無理由，此為不可歸責於原告之
      事由，是本件訴訟費用應由敗訴之被告己○○負擔，始稱
      合理。
十五、兩造均陳明願供擔保聲請宣告假執行及免為假執行，就原
      告勝訴部分，經核無不合，爰分別酌定相當擔保金額准許
      之；至原告敗訴部分，假執行之聲請失所附麗，應　予併
      駁回。
據上論結：本件原告之訴為一部有理由，一部無理由，依民事訴
訟法第79條、第390條第2項、第392條第2項判決如主文。
中　　華　　民　　國　　96　　年　　12　　月　　18　　日
                  民事第三庭    法  官  林洲富
正本係照原本作成。
如對本判決上訴，須於判決送達後20日內向本院提出上訴狀。
中　　華　　民　　國　　96　　年　　12　　月　　18　　日
                                書記官
附圖：95年12月1日台中市中興地政事務所土地複丈成果圖
